【裁判字號】    97,交聲,2001
【裁判日期】    970813
【裁判案由】    聲明異議
【裁判全文】
臺灣臺中地方法院交通事件裁定        97年度交聲字第2001號
原處分機關  交通部公路總局台中區監理所台中市監理站
異  議  人
即受處分人  甲○○
上列異議人即受處分人因違反道路交通管理處罰條例案件，對於
交通部公路總局台中區監理所台中監理站民國97年7月2日所為之
裁決（裁監稽違字第裁61-GE0000000號違反道路交通管理事件裁
決書），聲明異議，本院裁定如下：
    主    文
原處分關於罰鍰新台幣肆萬伍仟元部分撤銷。
    理    由
一、原處分機關略以：異議人即受處分人甲○○（下稱受處分人
    ）於民國96年12月31日駕駛F6-3643號自小客車，在中彰快
    速道路北上4公里處，為台中市警察局第四分局南屯派出所
    以中市警交字第GE0000000號舉發違反道路交通管理事件通
    知單，舉發酒後駕車經抽血檢驗值為197MG／DL（呼氣酒精
    值約0﹒91MG／L），違規單通知聯由警方交付。受處分於97
    年7月2日至站簽收裁監稽違字第裁61-GE0000000號裁決書（
    依道路交通管理處罰條例第35條第1項第1款裁處罰鍰新台幣
    四萬五千元，97年7月2日已執行吊扣駕駛執照十二個月，簽
    收道安講習單），同時遞狀聲明異議，本件係按交通部95年
    7月17日交路字第0950006986號函示及警方舉發之違規事實
    裁處等語。
二、受處分人則以：受處分人上揭酒後駕車行為，已另經台灣台
    中地方法院檢察署檢察官為緩起訴處分，並繳納緩起訴處分
    金新台幣六萬元，原處分機關再裁處受處分人罰鍰新台幣四
    萬五千元，違反一事不二罰原則等語，聲明異議（吊扣駕駛
    執照、施以道安講習部分未異議）。
三、按一行為同時觸犯刑事法律及違反行政法上義務規定者，依
    刑事法律處罰之。但其行為應處以其他種類行政罰或得沒入
    之物而未經法院宣告沒收者，亦得裁處之。前項行為如經不
    起訴處分或為無罪、免訴、不受理、不付審理之裁判確定者
    ，得依違反行政法上義務規定裁處之，行政罰法第26條定有
    明文，此即所謂一事不二罰原則。其目的在於避免行為人承
    受過度且重複之處罰，即一行為如果發生刑罰法律與行政秩
    序罰競合適用之關係時，基於一事不二罰之法理，經由立法
    程序確立以刑罰優先為原則，此觀諸該條立法理由明確揭示
    「一行為同時觸犯刑事法律及違反行政法上義務規定時，由
    於刑罰與行政罰同屬對不法行為之制裁，而刑罰之懲罰作用
    較強，故依刑事法律處罰，即足資警惕時，實無一事二罰再
    處行政罰之必要。且刑事法律處罰，由法院依法定程序為之
    ，較符合正當法律程序，應予優先適用。但罰鍰以外之沒入
    或其他種類行政罰，因兼具維護公共秩序之作用，為達行政
    目的，行政機關仍得併予裁處，故為第一項但書規定」等語
    自明。前開行政罰法中關於刑事法律處罰優先且不再處以行
    政秩序罰之目的，既係因行為人已接受刑罰而足資警惕，並
    已發生懲罰之作用，無再使行為人陷於雙重處罰之不利益，
    則關於刑事法律處罰之範圍自應採取實質認定，凡刑事實體
    法或程序法中所規定客觀上剝奪行為人生命、自由、財產權
    利，主觀上亦因制裁之嚴厲性、痛苦性，其強度足以造成心
    理強制而間接達成矯正教化目的之處遇手段，皆應納入其中
    ，而不以形式上符合刑法第32條至第34條所定主刑及從刑種
    類者為限，始與前開法律規範之意旨相符。又刑事訴訟法第
    253條之1第1項所指之緩起訴處分，其內容、要件與刑事訴
    訟法第252條、第253條規定之不起訴處分迥異，緩起訴處分
    為介於起訴與微罪職權不起訴間之緩衝設計，檢察官為緩起
    訴處分時，依刑事訴訟法第253條之2第1項規定課予被告一
    定之指示或負擔，該指示或負擔雖非刑罰，然實質上已造成
    行為人財產、自由、尊嚴等權利之不利影響，性質上可謂實
    質之制裁，且緩起訴制度雖以特別預防為優先考量，但在具
    體個案決定上，其實亦達到一般預防之作用及報應理念，基
    於一行為不二罰之原則，被告既已就其行為受到實質之制裁
    ，自不應因同一行為再受到國家之處罰，是緩起訴處分之最
    終使被告免於刑事訴追之效果，雖與不起訴處分相同，但觀
    諸刑事訴訟法第253條之1第1項係於91年2月8日增訂，而行
    政罰法係於94年2月5日公布，95年2月5日施行，制定在後之
    行政罰法第26條第2項，僅臚列「不起訴處分或無罪、免訴
    、不受理、不付審理之裁判確定者」，並未將「緩起訴處分
    」納入，應係立法者有意排除，而非法律疏漏。故檢察官為
    緩起訴處分時如已對被告課予指示及負擔，應視為已依刑事
    法律受到處罰，不得再處以行政罰鍰為宜。況依刑事訴訟法
    第253條之3第1項規定，被告於緩起訴期間內，有下列情形
    之一者，檢察官得依職權或依告訴人之聲請撤銷原處分，繼
    續偵查或起訴：一、於期間內故意更犯有期徒刑以上刑之罪
    ，經檢察官提起公訴者；二、緩起訴前，因故意犯他罪，而
    在緩起訴期間內受有期徒刑以上刑之宣告者；三、違背第25
    3條之2第1項各款之應遵守或履行事項者。準此，被告經檢
    察官為緩起訴處分，於緩起訴之猶豫期間內，其最後是否會
    被檢察官提起公訴，猶懸而未定，意即緩起訴處分於猶豫期
    間內尚未具有實質之確定力，檢察官於期間內，可對被告繼
    續觀察，若被告顯無反省警惕之情形或根本欠缺反省警惕之
    能力，檢察官仍得依職權或依告訴人之聲請，將被告之緩起
    訴處分予以撤銷。
四、查本件受處分人飲酒後，已達不能安全駕駛動力交通工具之
    程度，仍駕駛F6-3643號自小客車上路，而於上揭時地為警
    查獲，經抽血檢驗其血液中酒精濃度達197MG／DL，換算呼
    氣酒精濃度為0﹒91MG／L之事實，業經台灣台中地方法院檢
    察署檢察官於97年3月10日，以97年度偵字第4852號為緩起
    訴處分，緩起訴期間為一年（自97年3月28日起至98年3月27
    日止），受處分人並於97年6月6日依檢察官之指示，向社團
    法人中華民國得勝者教育協會支付緩起訴處分金新台幣六萬
    元等情，業經本院調閱台灣台中地方法院檢察署97年度偵字
    第4852號、97年度緩字第1367號受處分人違背安全駕駛致交
    通危險案卷查證無訛。受處分人上揭違反刑事法律禁止規範
    之犯罪行為，雖因檢察官採取緩起訴處分之替代性刑事處遇
    手段，而未將該案逕行起訴或聲請簡易判決處刑，致其後適
    用之刑事訴訟程序有所區別，但就受處分人負有支付一定金
    額予檢察官指定機構之義務觀察，如受處分人未遵守緩起訴
    條件，依刑事訴訟法第253條之3第1項第3款之規定，其將遭
    受撤銷緩起訴處分之不利益；反之，倘其確實遵守緩起訴條
    件，除非合於刑事訴訟法第260條所定情形之一，即無再就
    同一案件遭受刑事訴追之虞。從而受處分人既因緩起訴處分
    而剝奪其財產權，主觀上前開金錢給付義務亦具有強制性、
    懲罰性，其雖不若易科罰金係以支付金錢作為自由刑之替代
    ，惟經由緩起訴處分條件之履行，仍使受處分人免於遭受檢
    察官發動起訴程序，具有替代刑罰之效果，廣義而言，應屬
    前開所稱之實質刑事法律處罰，而有行政罰法第26條第1項
    一事不二罰規定之適用，除非受處分人其後經檢察官撤銷緩
    起訴處分提起公訴，並符合道路交通管理處罰條例第35條第
    8項規定之情形，始有應予裁決繳納不足最低罰鍰部分之問
    題，否則，即要無再予裁處罰鍰之餘地。
五、綜上所述，本件受處分人既因同一酒後駕車行為，另經台灣
    台中地方法院檢察署檢察官為緩起訴處分，並於97年6月6日
    依檢察官之指示，向社團法人中華民國得勝者教育協會支付
    緩起訴處分金新台幣六萬元，原處分機關於緩起訴處分期間
    內，逕就受處分人同一酒後駕車行為，再對受處分人裁處罰
    鍰新台幣四萬五千元，顯有未合，受處分人就此部分之異議
    為有理由，自應由本院將此部分罰鍰之處分撤銷。至原處分
    機關所為吊扣受處分人駕駛執照十二個月，並施以道安講習
    之行政裁罰，因屬行政罰法所稱之「其他種類行政罰」，為
    兼顧維護公共秩序之目的，原處分機關仍得依法併予裁處，
    受處分人亦未就此部分處分聲明異議，此部分處分之效力仍
    續維持，併予敘明。
據上論斷，應依道路交通管理處罰條例第87條第2項，道路交通
案件處理辦法第20條，裁定如主文。
中    華    民    國    97    年     8    月    13    日
                  交通法庭    法  官  鍾堯航
上正本證明與原本無異。
如不服本裁定應於送達後五日內向本院提出抗告狀。
                              書記官  吳淑願
中    華    民    國    97    年     8    月    13    日


司法院資訊處製作；財團法人民間司法改革基金會備份。
